臺灣高等法院民事判決　　　　　　　　 96年度家上字第158號
上　訴　人　乙○○
訴訟代理人　藍松喬律師
被上訴人　　甲○○(即周秀蓉 )
訴訟代理人　陳玫杏律師
上列當事人間請求離婚事件，上訴人對於中華民國96年3月30日
臺灣臺北地方法院95年度婚字第465號第一審判決提起上訴，本
院於96年10月17日言詞辯論終結，判決如下：
    主  文
上訴駁回。
第二審訴訟費用由上訴人負擔。
    事實及理由
一、上訴人主張：兩造於民國73年10月12日結婚，育有女兒丙○
    ○（原名）羅瑩，已經成年。惟(一)被上訴人自民國88年秋天
    ，上訴人姪子搬入兩造家中暫住起，被上訴人即藉故拒絕同
    房至今。(二)過去數年，被上訴人時在半夜藉口談判離婚，敲
    打上訴人房門，叫醒上訴人起床談判，即使驚醒女兒亦再所
    不惜。(三)被上訴人以向上訴人任職公司董事長告狀，要脅上
    訴人不得與其離婚。復於95年4至5月間得知上訴人辦公室電
    話後，即多次打電話予上訴人威脅要破壞上訴人工作。(四)被
    上訴人將以前男友照片放在家中抽屜。(五)上訴人於95年7月
    19至22日返台休假，被上訴人徹夜不歸，避不見面，拒絕履
    行同居義務。(六)被上訴人平日不思理性解決事情，只知求神
    問卜，藉故改名妄求改運。(七)上訴人平日工作繁忙，台灣、
    大陸兩地往返奔波，被上訴人卻未給予生活上應有之照料。
    上訴人在家須自行清洗衣物，臥房寢具二、三年未曾清洗，
    被上訴人竟視而不見，此等家庭生活有何意義。為此依民法
    第1052條第1項第3款、第1052條第2項請求判決離婚。
    原審為上訴人全部敗訴之判決，上訴人不服提起上訴，其上
    訴聲明：(1)原判決廢棄。(2)請准上訴人與被上訴人離婚。
二、被上訴人則以：兩造結婚20餘年皆共同居住生活，上訴人雖
    於89年9月至91年2月派至中國上海工作，94年又外派至深圳
    工作迄今，然上訴人約隔6、7週即返台4、5天，且每次都會
    回到台北市市○○道○段106號6樓共同住所居住，顯然兩造
    仍同居一處。兩造雖於88年左右姪子借住時間，因被上訴人
    欲準備最後一次公務人員考試而分房數週，但嗣後被上訴人
    即返回原來主臥房，詎上訴人心生芥蒂竟搬至客房，非被上
    訴人拒絕履行同居，被上訴人亦無任何同居虐待之情事。反
    因上訴人拒絕同房，被上訴人屢次溝通，均遭上訴人拒絕，
    並非如上訴人所言被上訴人半夜敲門，係欲談判離婚。而被
    上訴人於爭執中，確曾一時情急說出欲找上訴人董事長等語
    ，然上訴人從未付諸實行，至上訴人所提電話通聯，乃家人
    之正常聯絡，與騷擾無涉。又上訴人95年7月返台期間，被
    上訴人至附近書店徹夜未歸，實因遭上訴人毆打不敢返家。
    再者，上訴人自大陸工作後即堅持自己處理換洗衣物，拒絕
    被上訴人插手。是兩造並無婚姻破綻之重大事由，縱有，被
    上訴人亦無可歸責等語，資為抗辯。其答辯聲明：上訴駁回
    。
三、查兩造於73年10月12日結婚，婚後育有一女丙○○（原名羅
    瑩，75年3月22日生），現婚姻關係仍存續中，此為兩造所
    不爭執，並有戶口名簿影本在卷可稽（見原審卷第7頁）。
四、按夫妻之一方受他方不堪同居之虐待，他方得向法院請求離
    婚。又有民法第1052條第1項以外之重大事由，難以維持婚
    姻者，夫妻一方得請求離婚。但其事由應由夫妻一方負責者
    ，僅他方得請求離婚。民法第1052條第1項第3款、第2項定
    有明文。而民法第1052條第1項第3款所謂不堪同居之虐待，
    係指予以身體上或精神上不可忍受之痛苦，致不堪繼續同居
    者而言，如非客觀的已達於此程度，不容夫妻之一方，以主
    觀之見解，任意請求與他方離婚，最高法院著有34年上字第
    3968號判例參照。又民法第1052條第2項所稱「有前項以外
    之重大事由，難以維持婚姻者」，係抽象的、概括的離婚事
    由，此乃緣於民國74年修正民法親屬編時，為因應實際需要
    ，參酌各國立法例，導入破綻主義思想所增設。但其事由應
    由夫妻一方負責者，僅他方得請求離婚，是其所採者為消極
    破綻主義精神，而非積極破綻主義。關於「難以維持婚姻之
    重大事由」，其判斷之標準為婚姻是否已生破綻而無回復之
    希望。婚姻是否已生破綻無回復之希望，應依客觀之標準，
    即難以維持婚姻之事實，是否已達於倘處於同一境況，任何
    人均將喪失維持婚姻意欲之程度而定，尚不可逕以夫妻任一
    方欲否維持婚姻之個人主觀意願為認定之標準。至同條項但
    書所規定「難以維持婚姻之重大事由應由夫妻之一方負責者
    ，僅他方得請求離婚」，乃因如肯定有責配偶之離婚請求，
    無異承認恣意離婚，破壞婚姻秩序，且有背於道義，尤其違
    反自己清白（clean hands)之法理，有欠公允，同時亦與國
    民之法感情及倫理觀念不合，因而採消極破綻主義。倘該重
    大事由，夫妻雙方均須負責時，應比較衡量雙方之有責程度
    ，僅責任較輕之一方得向責任較重之他方請求離婚。最高法
    院87年度台上字第1304號、87年度台上字第2495號、94年度
    台上字第115號見解亦同，可資參酌。
五、上訴人主張被上訴人有民法第1052條第1項第3款之不堪同居
    虐待及同條第2項之重大事由，然此據被上訴人堅決否認，
    並以前詞置辯。茲查：
(一)上訴人雖謂被上訴人自民國88年秋天，上訴人姪子搬入兩造家
  中暫住起，被上訴人即藉故拒絕同房至今云云，然此為被上訴
  人否認，辯稱當時係因正值準備公務人員考試而分房數週，詎
  嗣後被上訴人返回原來主臥房，上訴人卻心生芥蒂搬至客房，
  執意不肯同房等語。查證人即兩造所生之女丙○○於本院證稱
  伊讀國中時，堂哥曾至家中借住數週，當時伊母親（被上訴人
  ）正在唸書準備高普考，即搬入與伊同睡一房，堂哥離開後，
  被上訴人即回到原來之主臥室，但伊父親（上訴人）卻改睡到
  堂哥所住房間，二人分房至今（本院卷第44、45、47、48頁）
  。是被上訴人雖曾搬出主臥室而與女兒同睡一房，惟時間僅有
  數週，旋即返回原來主臥室，且斯時被上訴人正值準備考試期
  間，不欲受外人打擾，亦屬情理之常，尚不得據此認被上訴人
  有長久拒絕履行同居義務之意。況上訴人於被上訴人返回主臥
  室後，即搬至客房迄今，益證被上訴人所辯非虛。
(二)上訴人指稱被上訴人時在半夜藉口談判離婚，敲打上訴人房門
  ，叫醒上訴人起床談判，即使驚醒女兒亦再所不惜，顯已構成
  虐待情事，被上訴人則予否認，辯稱其從無離婚意願，而係欲
  與上訴人溝通，卻一再遭拒。查證人丙○○證稱伊國中時，兩
  造感情不好，被上訴人確曾在半夜敲上訴人房門，因聲音很大
  ，故伊會被吵醒，該情形大約維持一年左右，之後被上訴人就
  再無此種行為等語（見本院卷第45頁）。查證人羅維敏現年21
  歲，依其所述，被上訴人半夜吵鬧之舉動距今至少有六年之遙
  ，衡諸當時兩造分房未久，被上訴人身為人妻，因情緒起伏而
  略有激動之舉，乃人之常情，且被上訴人嗣後即停止，再無類
  似行為，要難執此認被上訴人有虐待情事。
(三)上訴人復謂被上訴人以向上訴人任職公司董事長告狀，要脅上
  訴人不得與其離婚，並多次打電話予上訴人威脅要破壞上訴人
  工作。被上訴人雖承認曾表示要向上訴人任職公司董事長告狀
  ，然辯稱僅係情急之下脫口而出，但從未付諸行動。查證人丙
  ○○證稱伊就讀國、高中時，確曾在兩造吵架時聽聞被上訴人
  揚言要向上訴人之董事長告狀、破壞其工作等語（見本院卷第
  45頁）。是被上訴人前開行為距上訴人於95年5月訴請本件離
  婚，已有相當時日。而夫妻吵架因情緒激動致一時言語失當，
  亦屬常見，尚不得徒以前開言辭即認被上訴人意欲要脅。參以
  上訴人於79年間曾訴請離婚（嗣經判決駁回確定在案），然上
  訴人迄未能舉證證明被上訴人曾向其任職公司或董事長或告狀
  或騷擾行為，足徵被上訴人確係因情緒激憤而為前開言語，殊
  難認屬虐待之舉。上訴人雖陳稱指稱被上訴人於96年5月間以
  電話騷擾，並提出中華電信股份有限公司通話明細報表為佐（
  見本院卷第55頁）。觀之該報表兩造通話紀錄分別為96年5月
  27日一通、同年月29日三通、同年月31日一通、同年6月10日
  一通，被上訴人亦承認確有撥打上述電話（見本院卷第52頁）
  ，惟堅稱係為挽回婚姻始撥打電話表示關心等語。而上訴人並
  未能舉證證明被上訴人有騷擾言詞，自不得僅以被上訴人撥打
  電話，即謂其有騷擾行為。
(四)至上訴人指稱被上訴人將以前男友照片放在家中抽屜乙節，固
  為被上訴人所不否認，惟辯稱該照片乃30多年前大學時期所拍
  攝，夾雜於一堆過往年輕照片中，早為被上訴人所遺忘，因平
  日工作繁忙疏於整理，致仍放置抽屜中等語。查兩造自73年結
  褵迄今已有20餘年之久，上訴人並未能提出任何事證證明被上
  訴人有何踰矩行為，實不得僅以被上訴人未將過去照片丟棄即
  指摘其對婚姻不忠。
(五)上訴人復陳稱其於95年7月19至22日返台休假，被上訴人竟徹
  夜不歸，避不見面，拒絕履行同居義務云云。惟證人丙○○證
  稱95年7月19日至22日上訴人返台期間，因上訴人毆打被上訴
  人，被上訴人害怕在家會繼續被打，故躲在麥當勞或誠品書店
  ，不敢回家等語（見本院卷第46頁）。足證被上訴人並非拒絕
  履行同居義務，而係因上訴人之暴力行為不敢返家。
(六)上訴人另指摘被上訴人迷信求神問卜，藉故改名妄求改運，並
  提出改名及流年批示為證（見原審卷第59至61頁）。然證人丙
  ○○證稱係因伊不喜歡原來名字，欲找算命師算命改名，請被
  上訴人陪同前往，伊算完後，被上訴人亦順便請算命師算命，
  結果該算命師稱被上訴人名字之婚姻不佳，被上訴人始改名，
  但僅有算這一次而已（見本院卷第46、47頁）。是被上訴人係
  在女兒邀請下陪同前往，且僅有一次，況改名乃被上訴人之法
  定權利，難謂與同居虐待有何關聯。
(七)又上訴人指稱其在家須自行清洗衣物，臥房寢具二、三年未曾
  清洗，被上訴人顯未給與其生活上應有之照料云云。查證人丙
  ○○證稱被上訴人在新店之貿易公司上班，平日會打掃上訴人
  居住之房間，上訴人返台期間，被上訴人有煮飯要給大家吃，
  但上訴人拒絕，因上訴人很討厭被上訴人，凡與被上訴人有關
  的，均不肯去碰等語（見本院卷第45、46頁）。顯見被上訴人
  確有打掃、煮飯，非如上訴人所言對其完全未予照料，反係上
  訴人刻意避開與被上訴人有關之事物。再者，家務本應由家人
  共同分擔，且被上訴人為職業婦女，於工作、家務兩邊奔波，
  縱上訴人須自行清洗衣物，亦難謂屬虐待。
(八)上訴人復指因被上訴人曾打電話侮辱其父母，故與上訴人雙親
  及兄弟不睦。查上訴人於79年間即以被上訴人時在半夜打電話
  辱罵其父母為由訴請離婚，經法院認被上訴人打電話係夫妻爭
  吵後向公婆告狀之舉動，要非虐待行為，而駁回上訴人離婚請
  求，有台灣台北地方法院79年度婚再字第2號、本院80年度家
  上字第40號民事判決在卷可稽（見原審卷第43至57頁）。而上
  訴人復未能提出其他事證證明被上訴人嗣後曾有侮辱其父母之
  舉止，且證人丙○○證稱其祖父往生後，被上訴人均有返回桃
  園幫忙處理喪葬事宜，雖上訴人之兄弟姐妹對被上訴人不甚友
  善，但被上訴人均會帶伊回去念經並全程參與法會等語（見本
  院卷第48頁）。是上訴人此節主張，亦無足採。
(九)綜上，被上訴人並無上訴人所指對其施以不堪同居虐待情事。
  上訴人另主張因前揭事件，兩造婚姻已欠缺誠信及誠摯之感情
  基礎，應該當民法第1052條第2項之重大事由云云。惟依前述
  ，上訴人係主動搬離主臥室，改至客房居住，多年未有改變，
  甚至拒絕食用被上訴人烹煮之餐點，亦不願碰觸與被上訴人有
  關之事物；且上訴人因工作緣故派駐大陸，兩造本已聚少離多
  ，然上訴人於95年7月返台期間卻毆打被上訴人，致被上訴人
  徹夜在外，不敢返家休息；參以證人丙○○證稱上訴人時因生
  活上瑣事毆打被上訴人，並有成傷紀錄，被上訴人於被毆之際
  僅有躲避，未曾還手，事後亦未為追究等語（見本院卷第47頁
  ），足證兩造感情疏離，婚姻基礎動搖，實以上訴人為具較大
  歸責性之一方，揆諸上開說明，上訴人自不得據此請求離婚。
六、從而，上訴人依民法第1052條第1項第3款、第2項訴請離婚
    ，洵屬無據，不應准許。原審為上訴人敗訴之判決，並無不
    合。上訴意旨指摘原判決不當，求予廢棄改判，為無理由，
    應予駁回。
七、據上論結，本件上訴為無理由，依民事訴訟法第449條第1項
    、第78條，判決如主文。
中　　華　　民　　國　　96　　年　　10　　月　　31　　日
                    民事第一庭
                        審判長法　官  張耀彩
                              法　官  林金吾
                              法　官  盧彥如
正本係照原本作成。
如不服本判決，應於收受送達後20日內向本院提出上訴書狀，其
未表明上訴理由者，應於提出上訴後20日內向本院補提理由書狀
（均須按他造當事人之人數附繕本）上訴時應提出委任律師或具
有律師資格之人之委任狀；委任有律師資格者，另應附具律師資
格證書及釋明委任人與受任人有民事訴訟法第466條之1第1項但
書或第2項（詳附註）所定關係之釋明文書影本。
中　　華　　民　　國　　96　　年　　11　　月　　1 　　日
　　　　　　　　　　　　　    書記官  鄭兆璋
附註：
民事訴訟法第466條之1（第1項、第2項）：
對於第二審判決上訴，上訴人應委任律師為訴訟代理人。但上訴
人或其他法定代理人具有律師資格者，不在此限。
上訴人之配偶、三親等內之血親、二親等內之姻親，或上訴人為
法人、中央或地方機關時，其所屬專任人員具有律師資格並經法
院認為適當者，亦得為第三審訴訟代理人。
